【裁判字號】    99,再抗,13
【裁判日期】    991029
【裁判案由】    聲明異議
【裁判全文】
臺灣高等法院臺中分院民事裁定  99年度再抗字第13號
再審聲請人  乙○○
再審相對人  甲○○
上列當事人間聲明異議事件，再審聲請人對於中華民國98年7月
30日本院98年度抗字第334號確定裁定聲請再審，本院裁定如下
：
    主  文
再審之聲請駁回。
再審聲請費用由再審聲請人負擔。
    事實及理由
一、再審聲請意旨略以：
  (一)原確定裁定所認彰化縣芳苑鄉○○段174地號土地，屬農地
    重劃條例第5條第3項規定「重劃區內耕地出售時，其優先購
    買權之次序如左：三、毗連耕地之現耕所有權人。」顯屬民
    事訴訟法第507條準用第496條第l項第1款之「適用法規顯有
    錯誤者」：
    1.按「直轄市或縣（市）主管機關因左列情形之一，得就轄
      區內之相關土地勘選為重劃區，擬訂農地重劃計畫書，連
      同範圍圖說，報經上級主管機關核定，實施農地重劃：一
      、耕地坵形不適於農事工作或不利於灌溉、排水者。二、
      耕地散碎不利於擴大農場經營規模或應用機械耕作者。三
      、農路、水路缺少，不利於農事經營者。四、須新闢灌溉
      、排水系統者。五、農地遭受水沖、砂壓等重大災害者。
      六、舉辦農地之開發或改良者。農地重劃區之勘選，應兼
      顧農業發展規劃與農村社區建設，得不受行政區域之限制
      。」、「重劃區內耕地出售時，其優先購買權之次序如左
      ：一、出租耕地之承租人。二、共有土地現耕之他共有人
      。三、毗連耕地之現耕所有權人。」農地重劃第6條、第5
      條定有明文。
    2.次按重劃區內耕地出售時，毗連耕地之現耕所有權人有優
      先購買權，農地重劃條例第5條第3款定有明文，核其立法
      意旨，乃在擴大農場經營面積，以適合機械耕作之需要，
      俾發揮耕地之效能（最高法院81年度台上字第2553號裁判
      意旨參照），是以優先購買權之存否，應以毗連耕地於拍
      定時有無現耕之事實為其要件，執行法院並應形式之審查
      ，依此資為判定可否為優先承買之基準，換言之毗連耕地
      之所有權人須現時從事農事耕作始得主張上開權利，若毗
      連地並未從事耕作事務，而係將之作為建築、置物或他用
      ，即與上開規定不符，而不得主張優先承買權。
    3.經查，彰化縣芳苑鄉○○段174地號土地為彰化縣芳苑鄉
      重新編定頂部子段第33號、第33之2、第163號、第166號
      土地為芳頂段174等三筆地號，並非屬「農地因不利於耕
      作而重劃」，且農地重劃條例第6條規定之農地重劃，係
      因為「一、耕地坵形不適於農事工作或不利於灌溉、排水
      者。二、耕地散碎不利於擴大農場經營規模或應用機械耕
      作者。三、農路、水路缺少，不利於農事經營者。四、須
      新闢灌溉、排水系統者。五，農地遭受水沖、砂壓等重大
      災害者。六、舉辦農地之開發或改良者。」之規定6種不
      利於耕作或無法耕作之6種情形之一者，始得謂為「農地
      重劃」，而彰化縣芳苑鄉○○段174地號土地僅係由頂部
      子段第33號、第33之2、第163號、第166號土地重編，並
      非因前述六種農地重劃原因之一之重劃區耕地。原確定裁
      定不查，而認定本件彰化縣芳苑鄉○○段174地號土地為
      重劃區耕地，顯屬適用法規顯有錯誤者，而有再審之因。
    4.且再審相對人稱其欲優先購買彰化縣芳苑鄉○○段174地
      號土地，係因連接173地號土地較為容易、便利耕作、面
      耕作積亦較大等情，然現彰化縣芳苑鄉○○段174地號土
      地上，原已蓋有房舍長達數十年，再審聲請人之父母親於
      94年業經向債務人洪聚興、陳氣等人以105萬元代價購買
      至今，從無任何可供耕作面積較大、較易耕作之情，亦無
      法繼續耕作，故再審相對人向原審法官之供述，顯係欺惘
      法官，法官不查而撤銷原裁定並准再審相對人優先購買，
      致使認定事實錯誤而有適用法規明顯錯誤之情，亦符合民
      事訴訟法地507條、第496條第1項第1款之規定。
  (二)本件並有民事訴訟法第507條準用第496條第1項第13款之「
    當事人發現未經斟酌之證物或得使用該證物者。但以如經斟
    酌可受較有利益之裁判者為限。」再審理由：
    1.經查，再審聲請人於本院民事庭民國99年7月7日再審相對
      人訴請再審聲請人搬遷返還彰化縣芳苑鄉○○段174地號
      土地事件（99年上易字第203號辨股），經再審聲請人主
      張再審相對人並無任何耕作事實、再審相對人手掌指乾淨
      白細、帶有玉戒指，並無任何作木工之人之長繭或耕作之
      人黝黑或長繭之手掌等，實際根本無耕作、附近鄰里親友
      所週知，顯為欺騙原審法官等語，經再審相對人謂「我要
      給誰耕作，我家的事！」
    2.再審聲請人返家後，尋得鄰里即證人顏森標、「村長」洪
      哲也、洪松本等人始知悉，其等早業經知悉再審相對人雖
      為彰化縣芳苑鄉○○段173地號土地所有權人，但根本並
      無於彰化縣芳苑鄉○○段173地號土地為耕作，其父母親
      更無耕作之事實，且再審相對人甲○○名下多筆土地至今
      皆無任何自任耕作，幾乎為出租於他人耕作，僅於本件優
      先購買之爭議事件中，就彰化縣芳苑鄉○○段173 地號土
      地草草委託他人種植花生，實際上，至今再審相對人甲○
      ○從無下田耕作，其身材、身形、手掌指纖細之狀，令人
      難以相信其為耕作之人，原確定裁定形式審查，片面聽信
      再審相對人之「辯稱」「其雖居住於台北從事木工，但閒
      暇時會回芳苑鄉幫忙農耕，及將174地號土地優先購買後
      『連同173地耕作』面積較大、較易耕作」等情，而認再
      審相對人確實有自認耕作之事實，顯屬判決違誤。
    3.且前述證人顏森標、洪哲也、洪松本等人為再審聲請人於
      本院民事庭99年7月7日再審相對人訴請再審聲請人搬遷返
      還彰化縣芳苑鄉○○段174地號土地事件審理後，所發現
      而無法於裁定確定前發現或斟酌之人證證據，且該人之證
      詞如經斟酌，則再審聲請人可受較有利益之裁判，故應符
      合民事訴訟法第507條準用第496條第l項第13款之再審理
      由。請本院開啟再審程序，並聲請傳喚上開人證。
  (三)綜上所述，原確定裁定認定彰化縣芳苑鄉○○段174地號土
    地為重劃區耕地，適用農地重劃條例第5條、第6條之規定者
    ，顯屬適用法規顯有錯誤，且再審聲請人於99年7月7日本院
    審理庭後，始發現有利於再審聲請人之證據者，符合民事訴
    訟法第507條準用第496條第1項第l款「適用法規顯有錯誤者
    」、及第13款之「當事人發現未經斟酌之證物或得使用該證
    物者。但以如經斟酌可受較有利益之裁判者為限。」且符合
    民事訴訟法地500條規定之「再審之訴，應於三十日之不變
    期間內提起。前項期間，自判決確定時起算，判決於送達前
    確定者，自送達時起算；其再審之理由發生或知悉在後者，
    均自知悉時起算。但自判決確定後已逾五年者，不得提起。
    以第496條第1項第5款、第6款或第12款情形為再審之理由者
    ，不適用前項但書之規定。」為此依法聲請再審等語。並提
    出讓渡書影本乙份、現場圖照兩張、現場圖繪影本乙份等件
    為證。
  (四)再審之聲明：1.本院98年度抗字第334號確定裁定廢棄；2.
    第一項廢棄部分，再審相對人之抗告駁回；3.第一、二審及
    再審訴訟費用均由再審相對人負擔。
二、按聲請再審，應於30日之不變期間內提起；又前項期間，自
    裁定確定時起算，裁定於送達前確定者，自送達時起算；其
    再審之理由發生或知悉在後者，均自知悉時起算，民事訴訟
    法第507條準用第500條第1項、第2項前段定有明文。又聲請
    再審，應以書狀表明再審理由及關於再審理由並遵守不變期
    間之證據，亦為民事訴訟法第507條準用第501條第1項第3款
    所明定，如未表明者，其再審聲請即屬不合法，毋庸命其補
    正，逕以裁定駁回之（最高法院60年台抗字第 538號、70年
    台再字第35號判例參照）。次按當事人以有民事訴訟法第49
    6條第1項第1款適用法規顯有錯誤之情形聲請再審，應認此
    項理由於裁定送達時當事人即可知悉，故計算是否逾30日之
    不變期間，應自裁定確定時起算，無同法第500條第2項再審
    理由知悉在後之適用（最高法院70年台再字第212號判例參
    照）。再按民事訴訟法第496條第1項第13款所謂當事人發見
    未經斟酌之證物，係指前訴訟程序事實審之言詞辯論終結前
    已存在之證物，因當事人不知有此，致未經斟酌，現始知之
    者而言，自與經法院斟酌，而不予採用之情不同，又所謂「
    證物」，不包含證人在內，故發現新證人不足為再審理由（
    最高法院62年判字第579號判例、29上字第696號判例參照）
    。
三、經查，本院98年7月30日所為98年度抗字第334號民事確定裁
    定（下稱原確定裁定）於98年8月3日即送達於再審聲請人（
    見本院原確定裁定卷第49頁），業經本院調閱審認無訛，因
    該裁定不得再抗告，故於送達當日即告確定，則原確定裁定
    果若有適用法規顯有錯誤情事，於送達時起即可知悉，乃本
    件再審聲請人遲至99年7月26日始向本院為本件再審之聲請
    ，顯已逾30日之聲請再審不變期間。惟其並未於書狀內具體
    指明其再審理由係發生或知悉在後，亦未表明遵守不變期間
    之證據，揆諸上開說明，本件再審聲請人所為再審之聲請顯
    屬不合法。又再審聲請人主張發現顏森標、洪哲也、洪松本
    等人證證據，並聲請傳喚上開證人，用以證明再審相對人並
    無任何間歇或閒暇時回鄉於彰化縣芳苑鄉○○段l73地號土
    地自任耕作而符合農地重劃條例第5條之優先購買權規定等
    情，揆諸上開說明，亦與民事訴訟法第496條第1項第13款之
    規定未合。從而，本件再審聲請人所為之再審聲請均屬不合
    法，應以裁定駁回之。
四、爰依民事訴訟法第507條、第502條第1項、第95條、第78條
    ，裁定如主文。
中    華    民    國    99    年    10    月    29    日
                民事第五庭    審判長法  官  李寶堂
                                    法  官  古金男
                                    法  官  王重吉
以上正本係照原本作成。
不得再抗告。
                                    書記官  林玉惠
中    華    民    國    99    年    10    月    29    日
                                                      Ｓ

司法院資訊處製作；財團法人民間司法改革基金會備份。
